【裁判字號】    95,上易,1169
【裁判日期】    951128
【裁判案由】    恐嚇
【裁判全文】
臺灣高等法院刑事判決                95年度上易字第1169號
上  訴  人
即  被  告  乙○○
選任辯護人  楊嘉馹律師
上列上訴人因恐嚇案件，不服臺灣士林地方法院九十五年度易字
第三二０號，中華民國九十五年四月二十一日第一審判決（起訴
案號：臺灣士林地方法院檢察署九十五年度偵字第二一四七號）
，提起上訴，本院判決如下：
    主  文
原判決撤銷。
乙○○意圖為自己不法之所有，以恐嚇使人將本人之物交付，未
遂，處有期徒刑壹年；扣案白色手套壹副、注射針筒肆支均沒收
。
    事  實
一、乙○○因積欠卡債及信用貸款等債務無力償還，不思以正常
    管道解決，竟意圖為自己不法之所有，起意仿傚「千面人」
    犯案手法，圖謀以在飲料產品上插針頭，破壞商譽之方式，
    恐嚇商家交付金錢，並因經常前往臺北市○○區○○路一段
    一二八號「大潤發流通事業股份有限公司」（以下簡稱大潤
    發公司）內湖一店消費，熟悉該處環境，遂選定大潤發公司
    為恐嚇取財之對象。乙○○先於民國九十五年一月一日十五
    時許，在新竹縣竹東鎮某不詳名稱之藥局購買注射針筒五支
    ，旋於同日十七時許，前往上址大潤發公司內湖一店之飲料
    陳列區內，戴上其所有之白色手套以掩飾指紋，將所購針筒
    之針頭一支插入陳列架上其中一瓶「統一咖啡廣場」鋁箔包
    裝飲料。再於同日十七時三十分許，在臺北市○○○路與仁
    愛路交岔路口，以公用電話撥打大潤發公司服務部電話00
    －00000000號，告知接聽人員林谷霙上開飲料遭插
    針頭之事，並表示近日內會以電子郵件聯絡大潤發公司。嗣
    乙○○利用工作之機會，在香港地區赤臘角機場、大陸地區
    北京市、美國紐約市等地，分別於九十五年一月四日、同年
    月十六日、同年月十七日、同年月十九日、同年月二十一日
    ，接續以撥打電話、寄發電子郵件（郵件地址為abenchen@
    xuite.net） 等方式，向大潤發公司以「飲料上插針頭的事
    情，你們要上新聞的頭條嗎？」、「你們停業一天會損失多
    少？」、「插針事件是否希望重演，請算一下，停業一天損
    失多少，要求不多，不得報警，不然會利用廣告郵件的方式
    讓人民知道，我只要人民幣五十萬」、「如果春節前停業或
    造成影響，請作評估」、「有誠意就好辦，如果只是緩兵之
    計，過年前對公司的衝擊是很大的，我們也會保持低調，金
    額最低四十五萬人民幣，以台幣或其他外幣交付」等語恫嚇
    ，向該公司勒索金錢。大潤發公司在接獲上開恐嚇電話及電
    子郵件後，恐傷及商譽及無辜民眾，旋報警處理並在警方授
    意下與乙○○談判，並於九十五年一月二十五日二十時許，
    內湖一店總經理陳道虎在電話中應允給付新台幣（下同）一
    百萬元。嗣大潤發公司依乙○○指示，派遺陳道虎攜帶現金
    一百萬元，乘坐車號８Ｃ－２８３２號（起訴書誤認為５Ｄ
    －９８７６號）自小客車，另由警方人員喬裝為司機駕駛５
    Ｄ－９８７６號自小客車陪同前往交款地點，即新竹縣關西
    鎮○道○○○路「關西休息站」。九十五年一月二十六日二
    十時許，陳道虎到達新竹縣關西休息站後，在該休息站停車
    場內，將一百萬元現金放置在５Ｄ－９８７６號車內駕駛座
    下方，車門未鎖即自行離去，警方人員則續在車內埋伏。乙
    ○○則於同日二十一時許，駕駛車號ＨＯ－５５２２號自小
    客車至上開休息站停放在上開車輛旁，當乙○○手戴白色手
    套打開５Ｄ－９８７６號自小客車車門欲取款之際，旋為現
    場埋伏之警員當場逮捕，始未得逞，並得乙○○所有供犯罪
    用之白色手套一副，及在其所駕之車輛後方扣得其所有供犯
    罪預備之注射針筒四支。
二、案經臺北市政府警察局內湖分局報請臺灣士林地方法院檢察
    署檢察官偵查起訴，乙○○對被訴之事實為有罪陳述，經本
    院合議庭裁定行簡式審判程序。
    理  由
一、訊據上訴人即被告乙○○對上揭犯罪事實，於警詢、偵查、
    原審，及本院審理時均坦承不諱，核與證人即大潤發公司總
    經理陳道虎、飲料課課員吳信宏，總機接話服務人員林谷霙
    、賴明足於警詢時之陳述（偵卷第三十六項、四十頁、四十
    二頁、四十六頁參照），安管課課長甲○○於於警詢（偵卷
    四十四頁、四十八頁、五十頁）及本院訊問時陳述之情節相
    符，並有列印之電子郵件內容、飲料照片三幀、針頭照片三
    幀、注射針筒照片、贓物認領保管單、被告之護照影本及入
    出境查詢報表在卷可稽，且有供犯罪用之白色手套一副，供
    犯罪預備之注射針筒四支扣案可供佐證。本案事證明確，被
    告犯行洵堪認定。
二、查被告行為後，刑法部分條文業於九十四年二月二日經總統
    以華總一義字第０九四０００一四九０一號令修正公布，並
    自九十五年七月一日起生效施行（下稱現行刑法）；復參酌
    最高法院九十五年五月二十三日第八次刑事庭會議決議意旨
    ，現行刑法第二條第一項之規定，係規範行為後法律變更所
    生新舊法律比較適用之準據法，於現行刑法施行後，應適用
    現行刑法第二條第一項之規定，為「從舊從輕」之比較；又
    比較時應就罪刑有關之共犯、未遂犯、想像競合犯、牽連犯
    、連續犯、結合犯，以及累犯加重、自首減輕暨其他法定加
    減原因（如身分加減）與加減例等一切情形，綜其全部罪刑
    之結果而為比較。次查：
    （一）修正前刑法第二十六條第一項前段規定：「未遂犯之
          處罰，得按既遂犯之刑減輕之」，修正刑法為求體例
          之完整，將此項處罰效果之條文，移置為第二十五條
          第二項，使與同條第一項未遂犯之成立要件併立體例
          趨於完整，是此項修正不影響刑罰之效果。
    （二）刑法第三十三條第五款有關於罰金刑之規定，在刑法
          施行法於九十五年六月十四日修正增訂第一條之一，
          並自九十五年七月一日起施行。關於罰金刑，刑法分
          則編各罪所定罰金刑之貨幣單位原為銀元，修正前刑
          法第三十三條第五款規定：「罰金：一元（銀元）以
          上。」，而依罰金罰鍰提高標準條例規定，就七十二
          年六月二十六日前修正之刑法部分條文罰金數額提高
          二至十倍，其後修正者則不提高倍數，並依現行法規
          所定貨幣單位折算新台幣條例規定，以銀元一元折算
          新台幣三元。修正後刑法第三十三條第五款規定：「
          罰金：新台幣一千元以上，以百元計算之。」，刑法
          第三十三條第五款所定罰金貨幣單位經修正為新台幣
          後，刑法分則各罪所定罰金刑之貨幣單位亦應配合修
          正為新台幣，為使刑法分則編各罪所定罰金之最高數
          額與刑法修正前趨於一致，乃增訂刑法施行法第一條
          之一：「中華民國九十四年一月七日刑法修正施行後
          ，刑法分則編所定罰金之貨幣單位為新台幣。九十四
          年一月七日刑法修正時，刑法分則編未修正之條文定
          有罰金者，自九十四年一月七日刑法修正施行後，就
          其所定數額提高為三十倍。但七十二年六月二十六日
          至九十四年一月七日新增或修正之條文，就其所定數
          額提高為三倍。」。從而，刑法分則編各罪所定罰金
          刑之最高數額，於上開規定修正後並無不同，惟修正
          後刑法第三十三條第五款所定罰金刑最低數額，較之
          修正前提高，自以修正前刑法第三十三條第五款規定
          有利於被告。
    是經整體綜合比較全部罪刑之結果，以九十五年七月一日生
    效施行前之刑法規定，較有利於被告，依現行刑法第二條第
    一項前段規定，自應適用被告行為時之法律即修正前之刑法
    規定。
三、核被告所為，係犯刑法第三百四十六條第三項、第一項之恐
    嚇取財未遂罪。被告先後多次以電話、電子郵件恐嚇大潤發
    公司，係為達成同一恐嚇取財之目的，屬接續犯，為實質一
    罪。又被告已著手於恐嚇取財行為之實施，在尚未取得財物
    前，即被逮捕，屬未遂階段，為未遂犯，應依修正前刑法第
    二十六條前段規定，按既遂犯之刑減輕之。
四、原審詳加審理，予以論罪科刑固非無見，惟原審適用簡式審
    判程序，依刑事訴訟法第三百十條之二準用第四百五十四條
    之規定，固可簡化裁判書之記載，但仍須與卷內之資料相符
    。本案被告因不願意與被害人大潤發公司人員直接接觸，要
    求該公司準備二輛車輛前往交款現場，除留下一輛放置贓款
    外，另一輛則供搭載交款人員先行離去，故被害人大潤發公
    司依其所請準備車號８Ｃ－２８３２號車輛，並由陳道虎搭
    乘，另由警方人員喬裝駕駛５Ｄ－９８７６號車輛，並埋伏
    在車上等候，業經證人陳道虎證述在卷，核與被告供承交款
    之情節相符，原審誤認陳道虎駕駛５Ｄ－９８７６號車輛前
    往關西休息站交款，其認定之事實與卷內資料不符。（二）
    本案發生後，被告已與被害人大潤發公司達成和解，並履行
    和解條件捐款予偏遠地區之學童營養午餐，被害人大潤發公
    司亦具狀表示宥恕，不在追究，亦有和解書、陳報狀在卷可
    憑，原審未及審酌此部分之事實，尚有未洽。被告提起上訴
    請求予以緩刑之宣告，本院認被告雖無犯罪前科，然其身為
    接受高等教育之知識分子，本應對自我有高度之道德要求，
    不思以正途賺取錢財，卻採取在知名鋁箔飲料上插置針頭之
    方式恐嚇大潤發公司，欲以恐慌效應迫使大潤發公司交付財
    物，滿足個人不勞而獲之私欲，犯罪計畫周詳，手段惡劣，
    造成大潤發公司及員工身心高度恐懼，影響公司企業之正常
    經營環境，造成消費大眾人心惶惶之虞，嚴重危害社會治安
    ，並影響廠商之投資意願，被告自稱因積欠債務而犯本件之
    罪，然九十五年初被告已有正當工作，自承月入約四、五萬
    元，卻未見適時中止犯行，此與因極為窮困而犯罪之行為人
    迥然有異，實不宜輕處，本院認被告之行為不宜宣告緩刑，
    是被告此部分之上訴，並無理由，但原判決既有上開可議之
    處，本院自應撤銷，並審酌以上各情及被告犯罪之動機、目
    的、手段，犯罪所生之危害，被告僅上插針頭未實際下毒，
    犯罪後坦承犯行之態度，及事後已與被害人大潤發公司達成
    和解等一切情狀，量處如主文第二項所示之刑，以資懲儆。
    又扣案之白色手套一副為被告所有供本件犯罪所用之物，而
    注射針筒四支則係被告所有，預備供本件犯罪之用，業據被
    告供明在卷，均應依修正前刑法第三十八條第一項第二款規
    定宣告沒收。至扣案之電腦ＰＤＡ一個、倫飛筆記型電腦一
    台、行動電話三支，被告否認係供本件犯罪所用之物，辯稱
    ：電腦ＰＤＡ係平日電話紀錄使用，筆記型電腦係友人所有
    ，行動電話係平日聯絡使用，未涉及本案等語。衡諸常情，
    被告既已坦承本件恐嚇取財未遂犯行，無庸對何者為供犯罪
    使用之物有所隱諱，復無其他證據足認該等扣案物與本件犯
    行有何直接關聯，自與沒收規定有別，故不為沒收之諭知，
    附此敘明。
據上論斷，應依刑事訴訟法第三百六十九條第一項前段、第三百
六十四條、第二百七十三條之一第一項、第二百九十九條第一項
前段，刑法第二條第一項前段、第三百四十六條第三項、第一項
，修正前刑法第二十六條前段、修正前刑法第三十八條第一項第
二款，罰金罰鍰提高標準條例第一條前段，判決如主文。
本案經檢察官呂光華到庭執行職務。
中    華    民    國    95    年    11    月    28    日
                  刑事第十七庭  審判長法  官  陳貽男
                                      法  官  孫惠琳
                                      法  官  鄭水銓
以上正本證明與原本無異。
本判決不得上訴
                                      書記官  劉貞達
中    華    民    國    95    年    11    月    30    日
附錄本案論罪科刑法條全文
刑法第三百四十六條：
意圖為自己或第三人不法之所有，以恐嚇使人將本人或第三人之
物交付者，處六月以上五年以下有期徒刑，得併科一千元以下罰
金。
以前項方法得財產上不法之利益，或使第三人得之者，亦同。
前二項之未遂犯罰之。


司法院資訊處製作；財團法人民間司法改革基金會備份。
